臺灣基隆地方法院刑事判決　　　　　　　　　　　　　九十三年度訴字第五三○號
　　公　訴　人　臺灣基隆地方法院檢察署檢察官
　　被　　　告　丁○○　男　三.
右列被告因違反洗錢防制法案件，經檢察官聲請以簡易判決處刑（九十三年度偵字第
二二五三號），本院認為不宜，改依通常程序審理，因被告為有罪之陳述，本院合議
庭裁定由受命法官獨任以簡式審判程序進行審理，並判決如左：
    主      文
丁○○幫助連續意圖為自己不法之所有，以詐術使人將本人之物交付，累犯，處拘役
伍拾玖日，如易科罰金，以佰元折算壹日。
    事      實
一、丁○○前有違反動產擔保交易法、賭博等前科，最近一次因違反毒品危害防制條
    例案件，經本院於民國八十九年九月二十五日，以八十九年度基簡字第七九九號
    判決判處有期徒刑六月，該判決於八十九年十一月十七日確定，並於九十一年一
    月三十一日易科罰金執行完畢（構成累犯）。其後又因違反毒品危害防制條例案
    件，經本院於九十三年七月二十一日，以九十三年度易字第一七六號判決判處有
    期徒刑八月，該判決於九十三年八月九日確定，自九十三年十月十三日開始執行
    ，目前仍在監執行中。
二、丁○○仍不知悔改，於九十三年三月間某日，經友人李良德（另由檢察官偵辦中
    ）告知而得悉可以經由出售金融帳戶之存摺、提款卡等物牟利，雖預見將自己金
    融帳戶提供他人使用，該他人極可能以該帳戶作為詐欺取財犯罪之工具，竟因缺
    錢花用，基於幫助他人詐欺取財之未必故意，於數日後將其所有之中華郵政股份
    有限公司基隆七堵郵局（下稱七堵郵局）帳戶（局號００１１０３─３號、帳號
    ０４３１４４─７號）之存摺、提款卡、密碼及印鑑等物，以新臺幣（下同）四
    千元之價格透過李良德出售交予某不詳年籍姓名之成年男子，並當場自李良德處
    取得二千元。嗣有不明人士冒用「臺北銀行」之名義撥打電話，分別於：(一)、九
    十三年三月三十一日晚間八時二十分許，撥打電話予甲○○，誆稱甲○○之金融
    卡資料外洩，並指示甲○○依其提供之電話號碼依序撥打電話到臺北市刑警大隊
    及財政部金融局，由自稱「鄭科長」之男子指示甲○○持提款卡依指示動作於金
    融機構提款機操作按鍵，致甲○○陷於錯誤而前往高雄市翠屏郵局提款機依指示
    操作，將九萬零三百七十八元匯入丁○○之上開帳戶，並遭不明人士提領；(二)、
    於九十三年四月三日中午十二時許，以相同手法撥打電話予丙○○，並指示丙○○持提款卡依指示動作於金融機構提款機操作按鍵，使丙○○陷於錯誤而自帳戶
    中轉出二萬二千九百九十九元至丁○○之上開帳戶，並遭不明人士提領一空。其
    後經甲○○、丙○○發覺帳戶內存款短少而報警循線查獲。
三、案經基隆市警察局第三分局報告臺灣基隆地方法院檢察署檢察官偵查後聲請以簡
    易判決處刑。
    理      由
壹、程序事項
一、按檢察官聲請以簡易判決處刑之案件，經法院認為有刑事訴訟法第四百五十一條
    之一第四項但書之情形者，應適用通常程序審判之，同法第四百五十二條定有明
    文。本案原經檢察官聲請以簡易判決處刑，因有刑事訴訟法第四百五十一條之一
    第四項但書所列：本院認定之犯罪事實顯然與檢察官據以求處罪刑之事實不符，
    且檢察官請求論罪之法條顯有不當（詳如後述）等情形，爰改依通常程序進行審
    判。
二、查本件被告丁○○所犯者非為死刑、無期徒刑、最輕本刑為三年以上有期徒刑之
    罪或高等法院管轄第一審案件，其於準備程序進行中，先就被訴事實為有罪之陳
    述，經告知其簡式審判程序之旨，並聽取公訴人、被告之意見後，本院業已依刑
    事訴訟法第二百七十三條之一第一項之規定，裁定由受命法官獨任以簡式審判程
    序進行本案之審理。
貳、實體事項
一、前揭事實業經被告於本院審理中坦承不諱，並供稱：伊只有提供帳戶，實際上打
    電話詐騙與提領金錢，均非伊所為等語，核與被害人甲○○、丙○○於警詢中之
    指述情節大致相符，並有被告上開帳戶郵政存簿儲金立帳申請書、查詢帳戶最近
    交易資料表各一紙在卷可稽，足見被告此部分之自白應與事實相符，堪可採信。
    且查：
(一)、按金融帳戶為個人之理財工具，一般民眾皆可自由申請開設金融帳戶，並無任何
    特殊之限制，且得同時在不同金融機構申請多數存款帳戶使用，並無借用他人帳
    戶使用之必要。另「衡諸一般常情，任何人均可辦理金融帳戶存摺使用，如無正
    當理由，實無借用他人存摺使用之理，而金融存摺亦事關個人財產權益之保障，
    其專有性甚高，除非本人或與本人親密關係者，難認有何理由可自由流通使用該
    存摺，一般人均有妥為保管及防止他人任意使用之認識，縱特殊情況偶需交付他
    人使用，亦必深入瞭解用途及合理性，始予提供，且該等專有物品如落入不明人
    士手中，而未加以闡明正常用途，極易被利用為與財產有關之犯罪工具，此為吾
    人依一般生活認知所易於體察之常識，而有犯罪意圖者，非有正當理由，竟徵求
    他人提供帳戶，客觀上可預見其目的，係供為某筆資金之存入，後再行領出之用
    ，且該筆資金之存入及提領過程係有意隱瞞其流程及行為人身分曝光之用意，一
    般人本於一般認知能力均易於瞭解」（最高法院九十三年度臺上字第三一號判決
    意旨參照）。且邇來以電話、手機簡訊通知中獎、刮刮樂或其他類似之不法詐騙
    份子，為掩飾其等不法行徑，以避免執法人員循線查緝，經常利用他人存款帳戶
    、印章、提款卡暨密碼，以確保犯罪所得免遭查獲，類此案件在社會上層出不窮
    ，亦屢經報章雜誌及其他新聞媒體再三披露，故避免此等專屬性甚高之物品被不
    明人士利用為與財產有關之犯罪工具，亦為一般生活認知所應有之認識。且一般
    人對自己之金融機構帳戶所用之存摺、提款卡、密碼及印鑑，均妥為保管，恐被
    他人得知帳號或密碼後，有被冒領、或其他非法使用之虞。而本案被告貪圖小利
    ，以四千元之代價將上開七堵郵局帳戶存摺、提款卡、密碼及印鑑等物，交付葉
    良德，再轉交上開不詳年籍姓名之成年男子，衡之常情，被告當有預見該成年男
    子收購帳戶所用之存摺、提款卡等物，應係用來作為非法之用，是被告理應有認
    識該人可能將帳戶用來作為犯罪之用，竟猶仍出售予該人並收取對價，是該收購
    帳戶之人將該帳戶用來供自己或他人作為詐欺取財之用，亦為被告所容忍及允許
    ，亦即不違反被告之本意。
(二)、且單憑上開被害人所述情節，固無法證明實施詐欺手法者即係被告本人，惟被害
    人之金錢均係被轉帳進入被告提供他人之郵局帳戶，顯見向被害人施以詐術之歹
    徒，即係利用該帳戶作為詐財之工具。而刑法上之故意，非僅指直接故意，尚包
    含間接故意（未必故意）。所謂之間接故意係指行為人對於構成犯罪事實，預見
    其發生而其發生並不違反其本意者而言，刑法第十三條第二項定有明文。且幫助
    犯之成立以行為人主觀上認識被幫助者正欲從事犯罪或係正在從事犯罪，且該犯
    罪有既遂之可能，而其行為足以幫助他人實現構成要件者，即具有幫助故意，並
    不以行為人確知被幫助者係犯何罪名為必要（仍需在幫助犯罪之共同認識範圍內
    ）。至於行為人在正犯實施犯罪前為幫助行為者，則構成事前幫助犯。被告將其
    所有之郵局帳戶存摺、提款卡、密碼及印鑑交付李良德，再轉交予該成年男子，
    縱無證據證明被告明知利用存摺等物遂行犯罪者之行為態樣，亦即除可能供詐欺
    取財、恐嚇取財（常見類型為竊車後向車主勒索財物，即一般所稱「擄車勒贖」
    ）外，亦有可能遭從事擄人勒贖等重大犯罪，而有溢出被告原先幫助犯罪之共同
    認識範圍，然就該實施詐欺行為人嗣後將被告出售之帳戶供詐欺取財所得之用，
    顯不違反被告本意，被告自有幫助詐欺取財之未必故意。
(三)、綜上所陳，被告對於該帳戶被用來作為詐欺取財之犯罪工具應有所認識，且在其
    幫助犯罪之共同認識範圍內。本案事證明確，被告幫助詐欺取財之犯行堪可認定
    ，應依法論科。
二、論罪科刑：
(一)、按刑法上之幫助犯，係對於犯罪與正犯有共同之認識，而以幫助之意思，以物質
    上或精神上之助力予正犯以實施犯罪之便利，使其易於實施之積極或消極行為，
    但未參與實施犯罪之行為者而言。是以，如未參與實施犯罪構成要件之行為，且
    係出於幫助之意思提供助力，即屬幫助犯，而非共同正犯。又連續幫助與幫助連
    續為不同之犯罪態樣，如基於概括犯意，多次幫助他人犯罪，為連續幫助，該幫
    助者有多次犯罪行為；如以一幫助行為，幫助他人連續犯罪，則為幫助連續，就
    幫助犯而言，僅有一次犯罪行為。經查，本件被告基於幫助之犯意，提供上開郵
    局帳戶、提款卡、密碼及印鑑等物予葉良德，再由葉良德轉交某成年男子遂行詐
    欺取財犯行，連續以詐術使被害人陷於錯誤，而匯款至被告所提供之郵局帳戶，
    並無相當證據證明被告有參與詐欺犯行之構成要件行為。
(二)、是核被告所為，係犯幫助連續犯刑法第三百三十九條第一項之詐欺取財罪。查被
    告前曾受如事實欄所載有期徒刑之執行，此有臺灣高等法院被告全國前案紀錄表
    附卷可考，其於有期徒刑執行完畢後五年以內，再犯本件最重本刑為有期徒刑以
    上之刑之罪，為累犯，應加重其刑。被告幫助他人犯前開罪名，爰依刑法第三十
    條第二項之規定，按正犯之刑減輕之，並依法先加重而後減輕之。聲請簡易判決
    處刑書原論罪法條係援引洗錢防制法第九條第一項之掩飾或隱匿因自己重大犯罪
    所得財物或財產上利益之罪，嗣經實行公訴檢察官當庭言詞聲明變更起訴法條為
    同法第九條第二項之掩飾他人因重大犯罪所得財物或財產上利益之罪（九十三年
    十一月十日審判筆錄參照），係認被告提供其所有前開郵局帳戶存摺等物予葉良
    德，再轉由某成年男子使用，係供掩飾他人因重大犯罪所得財物，因認被告係犯
    洗錢防制法第九條第二項之罪云云。惟查：
１、按洗錢防制法之制定，旨在防止特定重大犯罪不法所得之資金或財產，藉由洗錢
    行為，諸如經由各種金融機關或其他交易管道，轉換成為合法來源之資金或財產
    ，切斷資金與當初犯罪行為之關連性，隱匿犯罪行為或該資金不法來源或本質，
    使偵查機關無法藉由資金之流向追查犯罪行為人，其所保護之法益為國家對特定
    重大犯罪之追訴及處罰。又洗錢行為係指行為人為掩飾或隱匿自己重大犯罪所得
    財物或財產上之利益（洗錢防制法第二條第一款），或行為人掩飾、收受、搬運
    、寄藏、故買或牙保他人因重大犯罪所得財物或財產上之利益（同法第二條第二
    款）。除利用不知情之合法管道（如金融機關）為之外，其他使所得財物或利益
    之來源合法化，或改變該財物或利益之本質，以避免追訴處罰之掩飾、藏匿犯特
    定重大犯罪所得財產或利益之行為均屬之。若非先有犯罪所得或利益，再加以掩
    飾或隱匿，而係取得犯罪所得或利益之犯罪手段，或未合法化犯罪所得或利益之
    來源，而能一目瞭然來源之不法性，即非洗錢防制法所規範之對象。
２、本件係被告以外之人，利用被告所提供之帳戶將詐欺所得之款項直接匯入該帳戶
    ，其要求被害人將金錢匯入被告帳戶之行為，本即係實施詐欺行為之犯罪手段，
    並非於取得財物後，另為掩飾、隱匿其詐欺所得之行為，亦非被告於該詐欺行為
    人實施詐欺犯罪取得財物後，另由被告為之掩飾、隱匿行為。且偵查機關得藉由
    被害人將款項匯入被告帳戶等情，一目瞭然資金來源之不法性，並得以追查資金
    之流向，資金與當初犯罪行為之關連性並未被切斷，與「掩飾」、「隱匿」之性
    質亦有不符，核與洗錢防制法第二條規定之洗錢行為構成要件有間。
３、且依卷附之資料及證據，僅能證明該成年男子或其他人曾以電話詐騙方式連續二
    次詐騙被害人得手，核無其他積極證據足以證明該成年男子或其他人有本於同一
    犯罪行為之意思反覆為之，且賴以為生之常業詐欺犯行，應僅能成立普通詐欺罪
    。本件正犯所為既非屬洗錢防制法第三條所稱之重大犯罪，自亦非該法所規範之
    洗錢犯行。綜上所陳，公訴意旨認被告係觸犯洗錢防制法第九條第二項之罪，顯
    有未合，惟因起訴之基本社會事實同一，爰依法變更起訴法條。
(三)、本院審酌被告時值壯年，不思以正當管道獲取金錢，其提供帳戶供詐騙行為人獲
    取犯罪所得之行為雖無足取，然其係因經濟窘困，一時失慮始有上開幫助詐欺行
    為（九十三年十一月十日審判筆錄參照），惡性尚非重大，併其犯後坦承罪行、
    態度良好等一切情狀，量處如主文所示之刑，併諭知易科罰金之折算標準。
(四)、至上開七堵郵局存摺、提款卡、印鑑等物，均係被告所有且供犯罪所用之物，因
    未據扣案，且無證據足證現仍存在而未滅失，為免將來執行困難，爰不予宣告沒
    收。
、併案審理部分：
    本案於九十三年十一月十日辯論終結後，臺灣基隆地方法院檢察署以九十三年十
    一月十六日乙○清孝九十三偵二三八六字第二○九二三號函稱：該署九十三年度
    偵字第二三八六號被告所涉違反洗錢防制法案件，與本案有連續犯之裁判上一罪
    關係，故而移請併案審理云云。惟查，移送併辦意旨書所稱被告販賣金融帳戶之
    時間為「自九十二年十月間起」，本案犯罪時間係於九十三年三月間，彼此間相
    距數月之遙，有何積極證據足認被告係基於概括犯意而連續犯罪？是否為同一事
    件？未見移送併辦意旨書加以說明。且經本院查閱併案審理之卷證，被害人楊卉
    蘋匯入帳戶為中國信託商業銀行基隆分行帳戶，被害人史國安匯入帳戶為第一商
    業銀行帳戶，其餘被害人楊照斗、莊智明、許雅婷之匯入帳戶則不明，此與被告
    出售七堵郵局帳戶存摺等物乙節有何關連？亦未見移送併辦意旨書予以釐清。至
    被害人甲○○部分業經本院審理在案，為事實上同一案件，自無併案審理之必要
    。綜上，移送併辦意旨及所附卷證，或無法判斷與本案有何連續犯之裁判上一罪
    關係，或其中一部分業經本院審理在案，本院依法無從併案審理，自應退回檢察
    官另行處理。
肆、特予敘明部分：
一、當代法院之任務，雖有「司法積極（judicial activism）」與「司法自制（
    judicial self-restraint）」路線之爭，然面對瞬息萬變的社會發展與科技創
    新，犯罪手法與侵權態樣往往超越立法者制訂規範之進程。偵查機關本於刑事政
    策與維護治安之角色功能，時有援用規範密度不足之既有法律，追訴若干新興犯
    罪中存在之行為態樣。而法院之任務重在適用法律而為裁判，在罪刑法定原則下
    ，面對規範密度不足之既有法律，除非既有法律存在規範明確之處罰條文可得援
    用，本應從嚴解釋，拒絕以構成要件不相合致之刑罰規範加諸人民，方可促成立
    法者知所警覺而從速增修法令，此可自我國刑法分則近年來針對電腦、網路犯罪
    所增訂之相關條文之發展歷程窺見一二。再者，當代法院應體認其本身法律以外
    之專業能力有限，以及長期存在之民主正當性較民選立法部門為弱之困境，首應
    重視個案事實並逐案解決（case by case），動輒訴諸自我想像得能廣泛適用之
    規則，或提出抽象深入之艱澀理論，除將動搖憲法權力分立之平衡基礎，造成司
    法權與立法權之衝突緊張，因個案中提出之抽象規則或理論往往無法解決事實基
    礎不同之後續其他個案，結果往往治絲益棼。換言之，法院應扮演觸媒角色，透
    過個案裁判釋放訊息（signal-sending）協助社會形成各種價值，而非單憑個案
    即欲主導或壟斷價值決定之形成空間。
二、邇來犯罪集團利用「人頭帳戶」取得受詐騙者或受恐嚇者交付之金錢，藉以掩飾
    真正犯罪行為人之身分，避免檢調機關查緝，業已成為新興之犯罪態樣。而檢察
    機關為求杜絕此類詐騙行為，時有在尚未緝獲實施詐騙或恐嚇行為者前，針對提
    供金融帳戶者，或以洗錢防制法第九條、或以幫助詐欺取財、幫助恐嚇取財等罪
    名據以起訴。各級法院實務對此則見解不一，除有以缺乏共同或幫助犯罪之主觀
    犯意而諭知無罪外，論以共同洗錢、幫助洗錢、幫助詐欺或恐嚇、幫助連續詐欺
    或恐嚇、幫助常業詐欺、共同詐欺或恐嚇、共同常業詐欺等罪名皆有之。因個案
    具體情節與查獲事證容有差異，是否有罪、應論以何一罪名，尚難一概而論。惟
    就提供金融帳戶以供他人非法使用，實際上並未參與詐欺取財之構成要件行為之
    行為類型，在缺乏積極證據足以證明行為人對於洗錢防制法第三條所列舉之重大
    犯罪（指常業詐欺）有主觀上認識下，動輒以洗錢防制法相繩，顯有如前述之不
    妥（該條列舉之重大犯罪不包括普通詐欺、連續詐欺、恐嚇取財等罪）。而一般
    人對於收購帳戶者從事詐欺、恐嚇取財等犯罪行為固可預見，且不違反本意，然
    若收購帳戶者以該帳戶作為擄人勒贖之贖金轉帳帳戶，甚或其他非典型之犯罪行
    為，依前揭說明，除非有其他積極證據證明提供帳戶者知情，否則應認已逾越提
    供帳戶者幫助犯罪之共同認識範圍，此為憲法「規範明確性原則」與刑法「罪刑
    法定原則」之必然解釋。本院基於憲法權力分立原則，固不應越俎代庖僭越立法
    者本於立法裁量之政策形成空間，惟就審判職務上所發現之立法疑義與疏漏，本
    於前述經由個案判決「釋放訊息」之角色功能，而認：
(一)、按「將國民身分證交付他人或謊報遺失，以供冒名申請
    徒刑、拘役或科或併科新臺幣十萬元以下之罰金」、「受託申請
    項至第四項事實或偽造、變造或冒用之照片，仍代申請者，處五年以下有期徒刑
    、拘役或科或併科新臺幣十萬元以下之罰金」、「將
    供他人冒名使用者，處五年以下有期徒刑、拘役或科或併科新臺幣十萬元以下罰
    金」，八十九年五月十七日修正後之
    十四條第二項分別定有明文，此即為立法院針對當時盛行之提供證件供人冒名申
    請
    有所疏漏，法院或以共同詐欺罪論處，或以幫助詐欺罪論處，抑或以法無處罰明
    文論以無罪，嚴重傷害人民之法信賴感，故特別修法針對此類犯罪型態予以處罰
    明文，以杜爭議。
(二)、是以針對無正當理由出賣或出借金融機關帳戶予他人，便利他人遂行詐欺及其他
    犯罪等犯罪所得之行為，目前實務所持見解仍甚分歧。本院雖認個案上仍應依具
    體事證判斷行為人是否知情、有無洗錢、是否為詐欺共同正犯、抑或基於幫助詐
    欺之犯意等，尚難僅以法無明文概以無罪論之，然為求法規範明確性與可預見性
    ，如在刑事政策上認為上開行為有處以「刑罰」之必要，立法機關允宜比照
    條例修法模式而為妥適立法，以杜爭議。
據上論斷，應依刑事訴訟法第四百五十二條、第二百七十三條之一第一項、第二百九
十九條第一項前段、第三百條，刑法第三百三十九條第一項、第四十七條、第三十條
第一項、第二項、第四十一條第一項前段、罰金罰鍰提高標準條例第一條前段、第二
條，判決如主文。
本案經檢察官王亞樵到庭執行職務。
中　　　華　　　民　　　國　　九十三　　年　　 十一 　　月　　二十四　　日
                                臺灣基隆地方法院刑事第四庭
                                    法  官    楊  皓  清
右正本證明與原本無異。
對於本件判決如有不服，應於收受送達後十日內，向本院提出上訴書狀，上訴於臺灣
高等法院，並按他造當事人之人數附具繕本。
                                    書記官    王  月  娥
中　　　華　　　民　　　國　　九十三　　年　　 十一 　　月　　二十四　　日
附錄論罪法條：
刑法第三百三十九條第一項
(普通詐欺罪)
意圖為自己或第三人不法之所有，以詐術使人將本人或第三人之物交付者，處五年以
下有期徒刑、拘役或科或併科一千元以下罰金。
